【裁判字號】    89,台上,1698
【裁判日期】    890727
【裁判案由】    確認債權不存在
【裁判全文】
最高法院民事判決                              八十九年度台上字第一六九八號
    上 訴 人  乙○○
    被上訴人  甲○○
右當事人間請求確認債權不存在事件，上訴人對於中華民國八十八年四月十四日台灣
高等法院第二審判決（八十八年度上字第九號）提起上訴，本院判決如左：
    主  文
原判決廢棄，發回台灣高等法院。
    理  由
本件上訴人主張：兩造原為夫妻，於民國（下同）八十一年三月四日離婚。七十七年
十一月十五日婚姻關係存續中，兩造以伊名義共同購買坐落新竹市○○段一三二七－
四、一二三八－二號土地及其上建號二九一八號建物即門牌號碼新竹市○○路六四三
巷五十八號房屋一棟（下稱系爭房地），總價新台幣（下同）六百萬元，約定各負擔
價金二分之一，各取得二分之一應有部分。嗣為給付價金，於七十八年十二月間由伊
為債務人，被上訴人為連帶保證人，以系爭房地向新竹市第三信用合作社（下稱三信
合作社）抵押貸款四百萬元，被上訴人應負擔貸款額二分之一。被上訴人於八十年七
月十七日提前清償是項貸款本息四百三十九萬七千一百六十一元，進而代位行使抵押
權，聲請臺灣新竹地方法院拍賣系爭房地（八十五年度執字第二八六五號），並陳報
其抵押債權為本金四百三十九萬七千一百六十一元，利息三百五十六萬九千五百八十
二元，合計八百零二萬零二百十三元。惟系爭抵押貸款本息，依約應由被上訴人負擔
二分之一，利息追溯最近五年以法定利率計算，再扣除被上訴人積欠伊之損害賠償債
務本息後，利息債權已全部不存在，本金債權僅餘一百五十四萬一千八百八十點五元
等情，爰求為確認被上訴人於前開拍賣抵押物強制執行事件陳報對伊之本金債權超過
一百五十四萬一千八百八十點五元部分及利息債權全部不存在之判決（第一審判決確
認被上訴人之本金債權超過四百萬元、利息債權超過二百四十萬六千零四十三元部分
均不存在，而駁回上訴人其餘之訴，被上訴人對其敗訴部分未聲明不服）。
被上訴人則以：系爭房地之貸款，借款人為上訴人，兩造並未約定應由伊負擔二分之
一。因上訴人未依約給付系爭貸款利息，喪失期限利益，三信合作社聲請拍賣系爭房
地，伊始代償欠款本息，三信合作社將債權及抵押權移轉於伊，依債權讓與及保證人
代位權規定，伊自取得全部債權本息及違約金等語，資為抗辯。
原審維持第一審所為上訴人部分敗訴之判決，駁回其上訴，無非以：上訴人以系爭房
地向三信合作社抵押貸款四百萬元，由被上訴人任連帶保證人，嗣被上訴人代償貸款
本息四百三十九萬七千一百六十一元，三信合作社之債權及抵押權移轉於被上訴人，
被上訴人聲請拍賣上訴人系爭房地之應有部分，並向執行法院陳報其本金債權四百三
十九萬七千一百六十一元，利息債權三百五十六萬九千五百八十二元等情，為被上訴
人所不爭執，並有買賣契約書、土地及建物登記簿謄本、借據、代償證明及民事執行
處通知等件在卷可稽，堪信為真實。上訴人雖主張兩造曾約定各負擔二分之一之貸款
即被上訴人應負二百十九萬八千五百八十點五元之清償責任，不得對伊主張此部分債
權云云，惟被上訴人否認之。按系爭房地雖登記為兩造共有，然權利取得與債務負擔
係屬二事，不得因此即謂被上訴人應負擔貸款半數之清償責任；至被上訴人固於第一
審陳稱「當初是公寓住不下，小孩大了，才會買這間房子，剛開始我有拿出一半的錢
」等語，惟此僅表示其支付部分價金，尚不足以證明其同意負擔半數貸款責任。又民
法第一千零三十條之一係關於夫妻婚姻關係消滅時，雙方對於剩餘財產之「差額」如
何分配之規定，非謂依該條規定，所有以夫或妻名義負擔之債務，他方均有負擔半數
之義務。本件非就剩餘財產之差額為分配，上訴人依前開規定，主張被上訴人對系爭
貸款應分擔二分之一清償責任云云，亦難憑採。查被上訴人於八十年七月十七日向三
信合作社清償本金四百萬元，利息三十六萬五千二百十八元，並由該社出具代位清償
抵押權隨同移轉證明書與被上訴人，是被上訴人得向上訴人請求給付之債權除本金四
百萬元外，關於利息部分，上訴人與三信合作社約定自借款日起按年息百分之十二點
七五計算，逾期或到期未履行債務者，亦按原放款利息計付。以本金四百萬元自八十
年八月十七日起至八十六年十二月二十七日止按年息百分之十二點七五計算之利息為
三百二十四萬七千一百七十元，加被上訴人前代償之利息三十六萬五千二百十八元，
合計為三百六十一萬二千三百八十八元。扣除被上訴人積欠上訴人之損害賠償債務本
息一百二十萬六千三百四十五元後之餘額為二百四十萬六千零四十三元。從而，上訴
人請求確認被上訴人就前開拍賣抵押物強制執行事件所陳報之債權，超過本金四百萬
元、利息二百四十萬六千零四十三元部分不存在，核無不合，應予准許，逾此部分之
請求則無理由，不予准許等詞，為其判斷之基礎。
惟查上訴人主張：兩造為給付系爭房地價金，由伊為債務人，被上訴人為連帶保證人
，而以系爭房地向三信合作社抵押貸款四百萬元云云，被上訴人對此系爭抵押貸款之
過程及目的似不爭執；又被上訴人自認系爭房地由伊出資二分之一購買等語，若系爭
抵押貸款之目的係作為給付系爭房地價金，能否謂非為系爭房地價金之一部？倘為系
爭房地價金之一部，而被上訴人既自認系爭房地由伊出資二分之一，則上訴人主張被
上訴人應負擔系爭抵押貸款二分之一債務責任，似非全然無據。原審未予深究，並漏
未審酌被上訴人前開自認之事實，遽為不利上訴人之判斷，自有未合。上訴論旨，指
摘原判決不當，求予廢棄，非無理由。
據上論結，本件上訴為有理由，依民事訴訟法第四百七十七條第一項、第四百七十八
條第一項，判決如主文。
中      華      民      國    八十九    年      七      月    二十七    日
                              最高法院民事第五庭
                                  審判長法官  蕭  亨  國
                                        法官  許  朝  雄
                                        法官  陳  淑  敏
                                        法官  葉  勝  利
                                        法官  鄭  玉  山
      右正本證明與原本無異
                                              書  記  官
中      華      民      國    八十九    年      八      月     十一     日


司法院資訊處製作；財團法人民間司法改革基金會備份。
